臺灣桃園地方法院民事判決
109年度訴字第2699號
原      告  徐慶和  
訴訟代理人  陳德正律師
被      告  社團法人桃園市蘆竹區坑口社區發展協會

法定代理人  徐存毅  
訴訟代理人  林永祥律師
上列當事人間請求返還代墊款事件，本院於民國111年5月5日言
詞辯論終結，判決如下：
    主      文
被告應給付原告新臺幣壹拾玖萬壹仟零玖拾陸元及自民國一○九
年十二月四日起至清償日止，按週年利率百分之五計算之利息。
原告其餘之訴駁回。
訴訟費用由被告負擔百分之八，餘由原告負擔。
本判決第一項得假執行，但被告如以新臺幣壹拾玖萬壹仟零玖拾
陸元為原告預供擔保，得免為假執行。
原告其餘假執行之聲請駁回。
　　事實及理由
一、原告主張：原告自民國99年9月5日至107年9月20日擔任被告
    第6、7屆理事長，受被告委託負責綜理日常會務，並於被告
    舉辦活動後向桃園市政府、桃園市蘆竹區公所（下稱蘆竹區
    公所）等政府機關申請補助款。又因補助款須活動完竣並檢
    附領據、支出憑證等文件，經政府機關審查後始撥付補助款
    至被告所申辦之桃園市○○區○○○號0000000000000000號帳戶
    （下稱系爭農會帳戶），故原告歷年均先墊付活動支出，被
    告嗣後再從系爭農會帳戶提領補助款返還原告。嗣原告於10
    6年11月9日因涉嫌詐欺及偽造文書等刑事案件遭法務部調查
    局搜索並扣押系爭農會帳戶，其後系爭農會帳戶復遭本院裁
    定扣押，直至刑事判決後於109年1月間解封。惟原告自106
    年至107年間仍為被告辦理如附件所示之活動（下稱系爭活
    動），且因補助款為事後請款及系爭農會帳戶遭扣押而無法
    使用，故原告仍先行墊付如附件所示之活動支出共新臺幣（
    下同）237萬3,456元（下稱系爭款項）。詎被告於系爭農會
    帳戶解封後，仍拒返還系爭款項予原告，經原告以存證信函
    催告，仍置之不理。為此，爰依民法第546條第1項之規定請
    求被告返還系爭款項；退步言之，縱認兩造間無委任關係存
    在，原告仍得依民法第176條第1項、第179條前段之規定，
    請求被告給付系爭款項等語。並聲明：㈠被告應給付原告237
    萬3,456元，及自起訴狀繕本送達翌日起至清償日止，按週
    年利率5％計算之利息。㈡願供擔保，請准宣告假執行。　
二、被告則以：原告自101年至105年擔任被告理事長期間，因盜
    刻印章、偽造發票及收據，並偽造被告支出以申請補助款，
    經臺灣桃園地方檢察署（下稱桃園地檢署）以詐欺及偽造文
    書罪嫌起訴，經本院刑事庭以107年度審訴字1185號刑事判
    決認定原告犯行使偽造私文書罪，且原告自106年至107年間
    亦涉偽造文書罪嫌，現由桃園地檢署檢察官偵查中。又原告
    提出之相關支出收據，其上均無任何被告承辦人員簽名署押
    ，不能證明被告實際支出該等費用，況原告前有盜刻印章及
    偽造收據以盜領補助款之情形，上開支出收據亦未能證明原
    告有實際支出系爭款項。此外，原告亦未就實際支出系爭款
    項之事實提出其他證明。從而，除19萬1,096元部分被告同
    意給付外，原告請求應無理由等語，資為抗辯。並聲明：㈠
    原告之訴駁回。㈡如受不利判決，願供擔保請准宣告免為假
    執行。
三、本院之判斷：
（一）按當事人主張有利於己之事實者，就其事實有舉證之責任
      ，民事訴訟法第277條前段定有明文。次按，主張法律關
      係存在之當事人，須就該法律關係發生所須具備之特別要
      件，負舉證之責任，最高法院48年台上字第887號判決亦
      可參照。第按受任人因處理委任事務，支出之必要費用，
      委任人應償還之，並付自支出時起之利息；管理事務，利
      於本人，並不違反本人明示或可得推知之意思者，管理人
      為本人支出必要或有益之費用，或負擔債務，或受損害時
      ，得請求本人償還其費用及自支出時起之利息，或清償其
      所負擔之債務，或賠償其損害；無法律上之原因而受利益
      ，致他人受損害者，應返還其利益，民法第546條第1項、
      第176條第1項、第179條前段亦有明文。本件原告主張其
      有代墊系爭款項，故對被告有受任人之支出費用償還請求
      權；如法院認定兩造無委任關係原告亦有無因管理費用償
      還請求權及不當得利返還請求權等語，既為被告所否認，
      揆諸上開說明，應由原告就其確有代墊系爭款項之事實負
      舉證責任。
（二）查，原告雖聲請傳喚證人徐秀蓮，欲證明其確有為被告代
      墊系爭款項，然觀證人徐秀蓮於本院審理時證述：我現在
      是被告的第8屆理事，我在106年2月至107年12月間在被告
      協會擔任會計及志工，當時理事長是原告，系爭農會帳戶
      則是被告的公用帳戶，依被告協會舉辦活動的慣例，會在
      活動舉辦之後才檢據向政府請款，但經費不是理事長先墊
      支，等請款後再歸墊給理事長，而是理事長會先請我去協
      會公帳領款支應，補助款下來錢再回到我們公帳裡。附件
      所示各項活動的相關支出，都是原告請我從公帳拿錢出來
      給他，他再來處理，之後我就不清楚。具體作法是大項的
      支出例如旅遊款項，我就領出預計支出的金額，小項的我
      不會一筆一筆去領，我會依照理事長的指示領出他要的金
      額出來，交給他之後由他來處理等語（見本院訴字卷二第
      21-25頁），可見依證人徐秀蓮之證詞，全然不能支持原
      告主張系爭款項均由其先為代墊之事實。
（三）原告雖提出原證4之被告協會經費支出憑證簿、經費總收
      支明細表、經費支出分攤明細表、預算數與實支數對照表
      、經費結帳明細表、值勤志工誤餐費及交通費印領清冊、
      經費支出收入明細表、坑口領字第0000000號領據等資料
      在卷為證（見本院訴字卷一第33-94頁），然姑不論除坑
      口領字第0000000號領據外，其餘資料均無被告協會人員
      之簽名蓋印，其真實性已堪疑問，實則，縱為理事長、會
      計、出納欄分別簽有「徐慶和」、「徐秀蓮」、「陳寶猜
      」署押之坑口領字第0000000號領據，證人徐秀蓮亦證稱
      ：上頭的「徐秀蓮」簽名不是我簽的等語（見本院訴字卷
      二第24頁），甚至原告提出之107年10月至12月份執勤志
      工誤餐費及交通費印領清冊雖記載證人徐秀蓮在該段期間
      服勤次數61次，應領誤餐費4,880元及交通費3,050元，共
      7,930元，但證人徐秀蓮亦證稱：我沒有製作這些表單，
      也沒有領到這個7,930元等語（見本院訴字卷二第24頁）
      ，可見原告提出之上揭明細資料，其真實性至屬可疑，自
      不足作為對原告有利認定之依據。
（四）又本院固依原告之聲請，向衛生福利部、桃園市政府社會
      局、文化局、桃園市蘆竹區公所函調106年2月1日至107年
      12月14日補助被告之活動項目及各項補助款明細，經衛生
      福利部以110年3月25日衛部救字第1101361126號函及所附
      補助款明細資料、桃園市政府社會局以110年3月24日桃社
      團字第1100021817號函及所附補助款明細資料、桃園市政
      府文化局以110年3月24日桃市文發字第1100004600號函及
      所附補助款明細資料、桃園市蘆竹區公所以110年3月17日
      桃市蘆社字第1100008136號函及所附補助款明細資料陳報
      補助被告活動經費各為42萬6,000元、182萬7,000元、15
      萬元、75萬6,620元、有上開函文及補助款明細資料在卷
      可按（見本院訴字卷一第223-226頁、第351-413頁），然
      被告則抗辯：縱然被告有收到上開補助款，但原告於101
      年至105年擔任理事長期間，已有盜刻印章、偽造發票及
      收據，並偽造被告支出以申請補助款之行為而遭判刑之紀
      錄，被告於106年至107年間是否亦有類似行為，而涉犯偽
      造文書罪嫌，仍由偵查機關偵辦中，是被告在該段期間是
      否確有辦理申請補助之活動或支出申請補助之經費，均堪
      存疑等語，本院審酌原告確於101年至105年擔任被告理事
      長期間，因盜刻印章、偽造發票及收據，並偽造被告支出
      以申請補助款，經桃園地檢署以詐欺及偽造文書罪嫌起訴
      ，經本院刑事庭以107年度審訴字1185號刑事判決認定原
      告犯行使偽造私文書罪，且原告提出之原證4領據及明細
      ，其簽名及關於證人徐秀蓮領取志工款項之記載，亦經證
      人徐秀蓮證稱與實情不符，可見被告所辯並非無稽；況且
      ，縱使被告曾舉辦向衛生福利部、桃園市政府社會局、文
      化局、桃園市蘆竹區公所申請補助之活動並如實申報支出
      ，何以能認定活動款項即係均由原告代墊，仍未見原告舉
      證以實其說，是衛生福利部、桃園市政府社會局、文化局
      、桃園市蘆竹區公所上開函文及補助款明細顯然亦無從作
      為對原告有利認定之依據。
（五）原告雖主張：系爭農會帳戶內款項不足，不可能全數支應
      被告活動經費，很明顯是原告先代墊款項，如被告否認應
      具體指明是何人代墊款項等語，然本件應舉證證明原告確
      有代墊系爭款項事實之人為原告，被告並無證明其另有何
      等收入可支應活動款項之責任，是原告上開主張，自非可
      取。又原告復提出筆記資料（見本院訴字卷二第78-138頁
      ），主張：庭呈筆記資料是被告協會106年迄今之理事胡
      月銀之手寫紀錄，是關於關懷據點活動採買費用，關懷據
      點的費用是桃園市政府社會局補助，但是半年申請核銷補
      助一次，這些採買費用都是原告先代墊等語，然觀原告提
      出之筆記資料，雖有大量採買蔬果生鮮之紀錄，但上開紀
      錄並無胡月銀之簽名，究為何人製作已堪疑問，遑論從蔬
      果或生鮮之採買紀錄亦無法證明原告有代墊系爭款項，是
      原告主張其為被告代墊系爭款項，仍非有據。
（六）惟按當事人於言詞辯論時為訴訟標的之捨棄或認諾者，應
      本於其捨棄或認諾為該當事人敗訴之判決，民事訴訟法第
      384 條定有明文。經查，被告既於本院110年9月22日言詞
      辯論期日當庭以書狀表示19萬1,096元部分願意支付，應
      認被告就原告請求19萬1,096元部分為認諾之表示（見本
      院訴字卷第82 頁），依上開規定，本院自應本於被告之
      認諾，就原告此部分請求為被告敗訴之判決。從而，原告
      依民法第546條第1項之規定請求被告給付19萬1,096元及
      自起訴狀繕本送達翌日即109年12月4日（見本院訴字卷一
      第119頁）起至清償日止，按週年利率5 ％計算之利息，尚
      屬有據，可以准許；惟其依民法第546條第1項、第176條
      第1項、第179條前段之規定為逾此範圍之金錢請求，則屬
      無據，應予駁回。
四、綜上所述，原告依民法第546條第1項規定請求被告給付19萬
    1,096元及自109年12月4日起至清償日止，按週年利率5 ％計
    算之利息，為有理由，應予准許，逾此部分之請求，則無理
    由，應予駁回。又本件判決原告勝訴部分係本於被告認諾所
    為之判決，爰依民事訴訟法第389 條第1 項第1 款之規定，
    依職權宣告假執行，並依民事訴訟法第392 條第2 項規定，
    依聲請酌定相當之擔保金額，准許被告供擔保得免為假執行
    ；至原告敗訴部分，其假執行之聲請失所附麗，應併予駁回
    。
五、本件事證已臻明確，兩造間其餘攻擊防禦方法及舉證，經本
    院審酌後，對本件判決結果不生影響，爰不一一論述，併此
    敘明。
六、訴訟費用負擔之依據：民事訴訟法第79條。 　　　　　
中　　華　　民　　國　　111 　年　　7 　　月　　14　　日
                  民事第一庭    法　官　蕭淳尹
以上正本係照原本作成
如對本判決上訴，須於判決送達後 20 日內向本院提出上訴狀。
如委任律師提起上訴者，應一併繳納上訴審裁判費。
中　　華　　民　　國　　111 　年　　7 　　月　　14　　日
                                書記官　鄧文琦